臺灣高等法院刑事判決　　　　　　　　95年度上訴字第4681號
上　訴　人　臺灣新竹地方法院檢察署檢察官
上　訴　人
即　被　告　寅○○
選任辯護人　許美麗　律師
　　　　　　王彩又　律師
　　　　　　李林盛　律師
上　訴　人
即　被　告　庚○○
上　訴　人
即　被　告　戊○○
上　訴　人
即　被　告　己○○
上三人共同
選任辯護人　薛松雨　律師
　　　　　　王玫珺　律師
　　　　　　林佳薇　律師
上列上訴人因被告等貪污治罪條例等案件，不服臺灣新竹地方法
院95年度訴字第174號，中華民國95年10月31日第一審判決（起
訴案號：臺灣新竹地方法院檢察署94年度偵字第3809號），提起
上訴，本院判決如下：
    主  文
原判決關於寅○○、庚○○、戊○○、己○○被訴違反貪污治罪
條例部份撤銷。
寅○○共同連續依據法令從事公務之人員，對於職務上之行為，
期約賄賂，處有期徒刑拾貳年，褫奪公權陸年。
庚○○共同連續依據法令從事公務之人員，對於職務上之行為，
期約賄賂，處有期徒刑柒年陸月，褫奪公權肆年。
戊○○共同連續與依據法令從事公務之人員，對於職務上之行為
，期約賄賂，處有期徒刑拾年，褫奪公權伍年。
己○○共同連續與依據法令從事公務之人員，對於職務上之行為
，期約賄賂，處有期徒刑拾年，褫奪公權伍年。
其他上訴駁回。
    事　實
一、寅○○於民國92年3月1日起至95年2月28日止，擔任新竹市
    議會第六屆議員，且為該議會第三次定期會之建設審查委員
    會（以下簡稱建審會）委員，並擔任建審會之召集人，依法
    有行使議決市規章、市預算、市特別稅課、臨時稅課、附加
    稅課、市財產之處分、市組織自治條例及所屬事業機構組織
    自治條例、市政府提案事項、市決算之審核報告、市議員提
    案事項暨接受人民請願、及其他依法律或上級法規、規章賦
    予之職權，係為依據法令從事公務之人員。庚○○係新竹市
    新莊里里長，受區長之指揮監督，辦理里公務及上級交辦事
    項，亦係依據法令從事於公務之人員，戊○○、己○○均非
    依據法令從事於公務之人員，對外以寅○○之私人助理之名
    行事。
二、寅○○於新竹市議會第六屆第三次定期會中，因擔任建設審
    查委員會委員，於91年間新竹市議會審查新竹市政府92年預
    算時，得知新竹市政府工務局工務隊編列有新台幣（下同）
    10億元之土地取得、地上物拆遷補償預算，而新竹市○○段
    第420、425、426、440、441地號等五筆土地，於73年間新
    竹市政府辦理公共設施通盤檢討時，已納入「實施變更高速
    公路新竹交流道附近特定區計畫」規劃為「新竹市新莊里公
    兒二公園」（下稱公兒二）之預定地，惟遲未辦理徵收，並
    查得該預定地預定徵收範圍計有子○、楊雪清所共有，新竹
    市○○段420地號土地、丑○○所有地號425號、陳信美所有
    地號426號、子○所有之地號440地號、戴金珠所有地號441
    號土地等情，認為有利可圖，遂與己○○、戊○○、庚○○
    共謀，共同基於恃寅○○擔任新竹市議員提案、決議等職務
    上之行為，要求、期約不正利益之概括犯意聯絡，先後於92
    年3、4月及同年4、5月間某日，由寅○○指派庚○○先後前
    往土地面積較大之地主子○、楊雪清家中，打聽其等是否願
    意其所有土地為政府徵收以領取補償費，並於下列時間、地
    點要求子○，並與子○期約賄賂及要求楊雪清給付賄賂：
  (一)庚○○於92年3、4月間先至子○位於新竹市○○街202號住
    處，向子○表示寅○○市議員可以幫忙在新竹市議會內推動
    該「公兒二」預定地之徵收，子○向其表示必須與子女商量
    後決定，並告知於多年前已向楊雪清之夫辰○○購買新竹市
    ○○段地號420土地之1萬分之7875之應有部分，惟遲未辦理
    移轉所有權移轉登記乙事。之後子○將此事告知大女兒午○○，午○○數日後在家中亦接獲庚○○電話，庚○○向其表
    示新竹市議員寅○○可以幫忙推動案子，希望能勸其母親答
    應徵收案通過，之後庚○○仍持續說服子○答應，嗣經子○
    與午○○商量後決定答應，並與庚○○約定時間至家中商談
    細節。同年3、4月間某不詳時間，庚○○與寅○○、己○○
    、戊○○一起至子○住處，由寅○○口頭向子○說明，其土
    地、建物等補償費大約可領取3000萬元，子○表示希望能拿
    到2800萬元，寅○○要求子○答應僅拿回2400萬元，子○不
    同意而未達成協議。之後寅○○又屢次打電話要午○○勸子
    ○答應此條件，午○○為能順利徵收以減輕母親貸款壓力，
    即力勸母親答應。於是雙方約定於92年6月2日，由寅○○、
    己○○、戊○○至子○上開住處，由戊○○提出預先以電腦
    打字製作之切結書，由戊○○在土地地號、面積部分填寫資
    料，雙方簽署內容為「新竹市○○段420、440地號，建號85
    4號二筆標地，全權委由戊○○負責土地開發乙案，含地上
    物拆遷補償費，屆時甲方從政府機關所取得之補償款，實拿
    新台幣2400萬元整。其餘款項歸乙方所有，甲乙雙方至銀行
    開立土地開發所得價金匯款共同帳戶」之切結書乙份。惟因
    新竹市○○段地號420號土地尚未辦理移轉登記予子○，寅
    ○○等人為求將來子○能取得徵收補償費，以確保渠等可取
    得子○將來領取徵收補償費超過2400萬元部分之賄賂，遂由
    己○○向子○、楊雪清取得新竹市○○段地號420土地之所
    有權狀、買賣契約、雙方證件等資料，於92年6月27日交由
    不知情乙○○○○，將上開土地1萬分之7875應有部分登記
    為子○所有，於同年8月14日完成登記，而移轉過戶費用320
    0餘元則由己○○代為墊付。另又為確保子○將來無法自行
    動用領得之補償費，於是要求子○依切結書之約定，與戊○○至臺灣土地銀行新竹分行開設帳號000000000號二人之共
    同帳戶。
  (二)於92年4、5月間，庚○○復向楊雪清詢問是否願意與子○共
    同出售土地，楊雪清因該土地本即規劃為停車場出租，並不
    期待土地被徵收，庚○○復擇日與寅○○、戊○○、己○○
    前去新竹市○○路400巷5號住處找楊雪清商談，寅○○主動
    向其表示其以新竹市議員身分，可以協助向新竹市政府爭取
    土地徵收，如順利推動成功，所領取之補償費由楊雪清分得
    250萬元，其餘部分則給予寅○○等人做為報酬，楊雪清並
    未允諾。庚○○等人仍不死心，續由庚○○找楊雪清商談，
    接續再以提高金額450萬元、520萬元給楊雪清為誘，力勸楊
    雪清答應，楊雪清仍不為所動。之後於92年8月間收到新竹
    市政府建設局召開「公兒二」公園用地取得協調補償說明會
    之通知公函後，庚○○又找楊雪清，表示願意再提高價錢為
    610萬元，楊雪清隨口回以可否給650萬元，庚○○陳稱不可
    能，惟翌日竟持與子○所簽署內容相同之切結書，表示願意
    將補償費之650萬元給楊雪清，希望其簽署承諾，楊雪清再
    次堅決表達無意願後，庚○○等人始做罷。
  (三)另一方面寅○○為順利進行渠等謀利計畫，於是提出「儘速
    辦理新莊里長春段420地號公園及兒童遊戲用地」之議案，
    並請新竹市議員未○○、陳清全、甲○○、癸○○連署，於
    92年6月20日新竹市議會第六屆第三次定期會第17次會議臨
    時提案，並經議會照案通過，隨即由新竹市議會將此議決案
    於92年6月27日以 (92)竹市議字第1163號函檢送新竹市政府
    查照辦理，由新竹市政府建設局公園路燈課技士丙○○擬辦
    ，並依土地公告現值加四成計算核定徵收補償費用合計5267
    萬4千299元，敬會工務局、財政局、主計室後，經工務局會
    簽意見簽具「其他公共工程－其他公共工程－設備及投資（
    用地取得及地上物拆遷補償費）」之項下經費尚足以支應，
    於是簽請建設局局長、主任秘書、市長核定後，於92年9月5
    日下午2時，在新竹市政府工務局會議室召開公園二工程用
    地取得協調說明會，隨即新竹市政府建設局編制徵收計畫書
    ，依據土地徵收條例陳報內政部，經徵收審議委員審議通過
    ，核准徵收後，辦理公告，經核計含土地徵收補償、配合施
    工獎勵金、建築改良物補償費、營利事業損失補償等，總計
    補償費為5299萬7千4百41元（含施工獎勵金），由工務局「
    其他公共工程設備及投資」項下經費支應。
  (四)子○之子卯○○於92年8月7日自中國大陸返回臺灣後，始知
    母親已與寅○○等人期約將新竹市○○段地號420、440號土
    地之徵收款超過2400萬元部分給予寅○○等人作為賄賂，於
    是主動致電寅○○詢問，並邀約其至家中商談，某日寅○○
    偕同戊○○、己○○、庚○○至子○住處，向卯○○解釋推
    動徵收案，必須關說需要費用等等。卯○○遂私下向他人探
    聽詢問，並收到新竹市政府通知補償費明細後，得知補償費
    達3800餘萬元，認為寅○○明知徵收費用之數額，卻向其母
    親誆稱補償費至多2600至3000萬元，使母親誤信，而答應僅
    拿2400萬元，渠等以此取得高額賄賂，實屬過份，於是與家
    人約定將來領得補償費後不願支付賄款予寅○○等人。之後
    新竹市政府於93年1月28日新竹市政府地政局以府地用字第
    093007314號函通知各地主，檢附證明文件於93年2月6日至
    新竹市政府地政局領取補償費，子○遂於當日由長子巳○○
    、次子卯○○、女兒黃淑娟等人陪同，先至新竹市政府領取
    補償費共計3897萬1千1百71元之支票數紙後，立即前往臺灣
    土地銀行將支票提領後匯至各子女名下後，舉家前往中國大
    陸。子○後於93年6月份返回臺灣後不幸於8月份因病死亡。
三、案經法務部調查局新竹市調查站移送臺灣新竹地方法院檢察
    署檢察官偵查起訴。
    理  由
壹、程序部分：
一、有關被告庚○○偵查證述之「任意性」抗辯部分：
    被告庚○○於原審準備程序中抗辯，其不認罪，其偵查證述
    係遭檢察官誘騙云云，辯護人於本院亦辯稱：被告庚○○之
    偵查證述，非出於自由意願，應無證據能力云云。惟查：(1)
    共同被告庚○○於94年12月12日偵查中經以證人身分具結所
    為之證述，業經原審及本院二次播放勘驗，製有勘驗筆錄在
    卷（見原審95年7月3日準備程序筆錄、本院96年2月12日勘
    驗筆錄），而依該全程偵訊錄音內容，承辦檢察官訊問語調
    及態度均十分平靜和緩，針對被告庚○○證述內容有違論理
    法則及經驗法則之處，均明白懇切告知，使被告庚○○得予
    充分說明，且問答過程中，被告庚○○能完整表達所述內容
    及意涵，並無遭中止、刪改抑扭曲、引導之情事，更遑論有
    何檢察官威脅利誘之狀況，其最後復主動向檢察官認錯，請
    求從輕量刑，並經檢察官應允，而於起訴書內載明「被告庚○○雖對重要細節仍試圖迴護其他被告，惟業已坦認部分犯
    行，建請判處有期徒刑8年10月」等語，足認被告庚○○在
    此偵訊環境中，應得自由表達對犯罪事實之認知與理解。(2)
    另被告庚○○當時係另涉犯公職人員選舉罷免法乙案遭受羈
    押，自無為求得本案羈押之交保，致其自由陳述之意志受有
    壓制之情形存在。(3)再者觀之其該次偵訊證述內容，對於同
    案被告寅○○、戊○○、己○○藉「公兒二」公園土地徵收
    案，向被害人子○要求徵收補償費乙事之雙方往來商議及簽
    訂所謂「切結書」之過程固有證述，惟就關鍵之問題，如被
    告等人要求取得徵收補償費之數額？既係處理土地徵收補償
    費，何以由被告戊○○與被害人子○簽訂所謂土地開發協議
    之切結書？被告寅○○、庚○○本身參與之程度？等問題，
    其證述顯尚有保留而隱晦不清，則從被告庚○○仍有選擇性
    證述之情況探知，被告庚○○該次偵訊，應無嗣後辯稱之自
    由陳述意志遭剝奪之可能。(4)綜上所述並勾稽被告庚○○於
    上開偵訊中陳述「報告檢察官，如果沒有拿錢，那這樣子也
    會有罪嗎？我根本從頭到尾，錢的部分都沒有拿」，經檢察
    官諭知「不一定要你拿到錢，到行求已經有罪了，不用到收
    受賄賂，知道嗎」，被告庚○○認錯並請求檢察官從輕量刑
    各情，顯見被告係因嗣後遭檢察官求處有期徒刑8年10月，
    認為過重，致主觀上認為遭檢察官誘騙，該抗辯之詞，自不
    足採，是認此次偵訊內容及製成之筆錄，應有證據能力而得
    作為本院判決之基礎。
二、有關被告以外之人於審判外陳述之證據能力部分：
    按被告以外之人於偵查中向檢察官所為陳述，除顯有不可信
    之情況者外，得為證據，刑事訴訟法第159條之1第2項定有
    明文。本件證人午○○、證人即被害人楊雪清，二人於偵查
    中具結所為之陳述，與證人即共同被告庚○○上開偵查證述
    大致相符，並有證人即被害人子○之子卯○○所提出之蒐證
    錄影、錄音可資印證，客觀上並無顯不可信之情況，依前開
    規定，其三人（包括被告庚○○）之偵查證述，自具證據能
    力。次按被告以外之人於審判外之陳述，雖不符前四條之規
    定，而經當事人於審判程序同意作為證據，法院審酌該言詞
    陳述或書面陳述作成時之情況，認為適當者，亦得為證據；
    當事人、代理人或辯護人於法院調查證據時，知有第159條
    第1項不得為證據之情形，而未於言詞辯論終結前聲明異議
    者，視為有前項之同意。證人辛○○、丙○○、丁○○，三
    人於新竹市調查站中所為「有關新竹市政府如何依新竹市議
    會之函送，辦理公兒二公園預定地徵收相關行政程序」之證
    述，雖屬審判外之陳述，惟被告四人及其辯護人對此部分之
    證據能力均無異議，且渠等證述內容，復有新竹市議會92年
    6月27日 (92)竹市議字第1163號函及新竹市政府88年至93年
    度歲出計畫提要與各項費用明細表、暨相關簽呈影本（詳見
    後述）可資佐證，依前開規定，自亦具證據能力。至被告戊○○與被害人子○所簽立之切結書，於本件應屬物證中之文
    書證據，本質上屬於物之證據方法，應向被告提示、令其辨
    認，尚難謂為刑事訴訟法第159條之1第1項之外被告以外之
    人於審判外之書面陳述，被告庚○○之選任辯護人於原審以
    此理由主張上開切結書不具證據能力云云，恐有誤會。
三、有關證人卯○○提出錄影及錄音之證據能力部分：
    辯護人於本院準備程序中抗辯：卷附錄影帶及錄音帶，均係
    證人卯○○所竊錄，故應無證據能力云云。(1)惟按刑事訴訟
    法上「證據排除原則」係指將具有證據價值或真實之證據因
    取得程序之違法，予以排除之法則。而私人錄音、錄影所取
    得之證據，應受刑法第315條之1與通訊保障及監察法之規範
    ，私人違反此規範所取得之證據，固應予排除。惟依通訊保
    障及監察法第29條第3款之規定，通訊之一方非出於不法目
    的者，所取得之證據，即無證據排除原則之適用（最高法院
    92年度台上字第2677號判決意旨參照）。次按刑法第315條
    之1第2款固規定「無故以錄音、照相、錄影或電磁紀錄竊錄
    他人非公開之活動、言論或談話者處三年以下有期徒刑、拘
    役或三萬元以下罰金」，惟該條犯罪之成立，必須行為人『
    無故』竊錄，始得成立。(2)本件證人卯○○於原審已具結證
    稱：其於92年8、9月間自中國大陸回來臺灣，才知道被告等
    人為了徵收補償金的分配而與母親（子○）簽訂切結書，其
    認為土地徵收是政府行政措施，被告寅○○不能以其議員的
    身分，要索約1400萬元之高額利益，因此將切結書持以向律
    師及其他議員請教，律師告知切結書的簽訂具有相當嚴重性
    ，故對被告寅○○、戊○○、己○○及庚○○等人進行錄影
    、錄音之動作，蒐集證據以保障自身權益等語（見原審卷貳
    第77頁）。證人壬○○（即92年間同為新竹市議會議員）於
    檢察官偵查時亦證實：卯○○確實約於93年1月間，因公園
    徵收土地的案子，向她陳情，並約在辦公室見面，當天證人
    卯○○帶了光碟片及錄音帶、土地被徵收資料及切結書，告
    知被告寅○○、庚○○想要幫他處理土地徵收案，並要求簽
    切結書，然後要索超過2400萬補償費部分，證人卯○○稱他
    母親簽該切結書時人在大陸，並不知道，回來後得知後自行
    計算覺得不合理，試著與對方談判，但對方意思是已經簽了
    切結書，卯○○稱對方還找一個自稱市議員的人，且是建設
    小組委員，並說徵收案要由建設小組的人先通過，議會才可
    以通過，所以對方要索取報酬，她聽了之後就告訴證人議會
    議程不是這樣，任何議員都可以提案，如果是公共建設案子
    ，一般不會有人反對，都會照案通過（見偵字3809號卷第59
    至61頁）等情無訛。則證人卯○○於92年11月9日在其母子
    ○位於新竹市○○街202號家中，錄下其與母親子○、證人
    巳○○、被告己○○及庚○○間談話之錄影光碟，及同日晚
    間在被告庚○○位於新竹市○○街332巷2弄2號之家中，錄
    下其與被告寅○○、戊○○、己○○及庚○○對話之錄音帶
    ，蒐證目的顯在保障自身權益，避免被告透過形式上合法之
    切結書，向其與母親子○追索不法犯罪報酬，自非屬『無故
    』亦非出於不法目的，且其復屬談話之一方，從而尚無違刑
    法第315條之1及違反通訊保障及監察法第29條所指『非談話
    一方』而出於不法目的錄得之情形。而上開錄影及錄音，業
    經原審於95年7月3日當庭播放勘驗，並依其內容製作勘驗筆
    錄在卷（見原審卷壹第159至198頁），被告等四人於錄影光
    碟及錄音帶內之語聲，分別各為其原音等情亦均無異議，則
    該錄影、錄音本身，自應認有證據能力。
貳、實體（違反貪污治罪條例）部分：
一、上訴人即被告四人之供述與辯解：
    訊據被告四人均矢口否認上開犯行。(1)被告寅○○辯稱：戊○○與己○○並非其私人助理，二人以其助理名義在外辦事
    情，其不知道，其沒有去過子○、楊雪清家，其在市議會提
    案係爭土地徵收問題，乃為選舉政見之實現，又因被害人子
    ○之丈夫先前與楊雪清買土地，但不能辦理過戶，子○請其
    去要回來，才有簽約之動作，子○有與被告戊○○簽立切結
    書，但其是在協調之後才有看到該切結書，是在土地徵收之
    後，才有參與協調補償的問題，事後其亦未自行或叫人打電
    話給子○，說一些『死的很難看』的話云云。(2)被告戊○○
    與己○○則共同辯稱：渠二人非寅○○議員之助理，亦不知
    悉「公兒二」公園預定地土地徵收乙案，是被害人子○主動
    找渠等協助向楊雪清要回土地，也有簽立切結書，與前述土
    地徵收並無關係，事後被害人子○非但未給付代價，還設計
    陷害渠等，渠等並無恐嚇子○與其子卯○○云云；戊○○另
    辯稱：不認識被害人楊雪清，亦未到過其家中，這部分犯罪
    事實伊否認云云，己○○另辯稱：其去找被害人楊雪清是談
    子○土地過戶問題，不是談土地徵收問題，楊雪清最先要求
    過戶要先拿2、3百萬再談，後來談到要拿90萬元才要辦理過
    戶，最後楊雪清有讓我們辦理過戶，但子○並沒有拿錢出來
    所以被害人楊雪清很不甘願云云。(3)被告庚○○則辯稱：其
    是里長，被害人子○打電話要其去找戊○○，之後其陪戊○○至子○家中，都是渠二人在談，其並沒有講話，當時有聽
    到切結書、移轉登記的問題，沒有談到土地徵收問題，實質
    內容其並未過問，嗣後其數次至楊雪清家中，是為一些道路
    用地要施作水溝蓋，須楊雪清蓋章同意施作及因小型工程用
    地問題，證人卯○○在原審法院有說，其沒有收到好處或恐
    嚇他們云云。
二、認定被告四人違反貪污治罪條例所憑之證據及理由：
  (一)被告寅○○、庚○○均係依據法令從事公務之人員：
    被告寅○○於92年3月1日起至95年2月28日止，擔任新竹市
    議會第六屆議員，另被告庚○○於92年間為新竹市新莊里里
    長之事實，業據被告寅○○、庚○○坦承在卷，並有新竹市
    議會第六屆第三次定期會各委員會編組表、新竹市議會第六
    屆第三次定期大會、臨時會提案第17次會議會議紀要附卷可
    稽（見他字1735號卷第79頁）。又議員、里長均係公職人員
    選舉罷免法第2條第2款所列之地方公職人員，另地方制度法
    第36條及新竹市議會組織自治條例第15條規定，議員依法有
    行使議決市規章、市預算、市特別稅課、臨時稅課、附加稅
    課、市財產之處分、市組織自治條例及所屬事業機構組織自
    治條例、市政府提案事項、市決算之審核報告、市議員提案
    事項暨接受人民請願、及其他依法律或上級法規、規章賦予
    之職權；新竹市里鄰編組及調整自治條例第2條則規定，里
    長受區長之指揮監督，辦理里公務及上級交辦事項。足認被
    告寅○○、庚○○均係依據法令從事公務之人員。
  (二)被告寅○○行使議員職權，提案、尋求連署並參與議決「公
    兒二」公園預定地土地徵收補償案之進行而為職務上之行為
    ，經市議會通過後函送新竹市政府辦理，始啟動徵收程序：
    查本件新竹市○○段420、425、426、440、441地號等五筆
    土地，於73年間新竹市政府辦理公共設施通盤檢討時，雖已
    納入實施變更高速公路新竹交流道附近特定區計畫作為「公
    兒二」公園預定地，然因整體市政建設發展考量及經費預算
    限制，20年來一直未辦理徵收，92年度新竹市政府原亦未編
    定「公兒二」公園用地之徵收計畫，係因新竹市議會之函送
    ，始促成啟動徵收程序等情，業據證人即92年間擔任新竹市
    政府建設局公園路燈管理課課長辛○○於調查站詢問時、證
    人即92年間，先後承辦「公兒二」公園預定地徵收相關行政
    程序之新竹市政府建設局公園路燈管理局聘用人員丙○○、
    丁○○於調查站證述一致（詳見他字1735號卷第71至73頁、
    第45至47、54至56頁）。而上開土地徵收補償案之推動進行
    ，實係由被告寅○○利用擔任新竹市議員期間，於92年6月
    20日新竹市議會第六屆第三次定期會第17次會議臨時提出「
    儘速辦理新莊里長春段420地號公園及兒童遊戲用地」之議
    案，並請新竹市議員甲○○、未○○、癸○○、陳清全連署
    ，經議會照案通過後，於92年6月27日以 (92)竹市議字第11
    63號函檢送新竹市政府查照辦理，始促成啟動徵收程序等情
    ，亦為被告寅○○所坦承（見原審卷貳第208至209頁）。並
    有新竹市政府88年至93年度歲出計畫提要與各項費用明細表
    、新竹市議會第六屆第三次定期會各委員會編組表〈被告寅
    ○○係擔任建設審查委員會委員〉、第六屆第三次大會臨時
    會提案（提案人：寅○○，連署人：甲○○、未○○、癸○○、陳清全）、第17次會議紀要、92年6月27日 (92)竹市議
    字第1163號函及新竹市政府建設局92年7月16日依議會函辦
    理簽呈影本、92年8月11日綜簽暨簽稿會核單影本（見他字
    1735號卷壹第136至147、74至83頁）等件在卷可參。從而，
    本件「公兒二」公園土地徵收補償案之推動進行，乃係因被
    告寅○○行使議員職權，提案、尋求連署並參與議決（為職
    務上之行為），經市議會通過後函送新竹市政府辦理，始啟
    動徵收程序之事實，顯堪認定。辯護意旨稱市議會係民意機
    關，議員係以集體表決方式行使職權，市議員就公務事項並
    無任何個人之單獨權限，基本上議員並無具體特定之職務，
    可資為收賄之對價關係云云，顯有誤會。
　(三)被告四人共同以推動前述土地徵收補償案之進行，分別向地
    主子○、楊雪清要求、期約賄賂之事證：
    1.此部份犯罪事實，除據證人午○○於檢察官偵訊時、證人
      即被害人楊雪清於偵查及原審時，具結指證歷歷外（見他
      字1735號卷壹第230至235頁、第204至206頁，原審卷貳第
      25至32頁），同案被告庚○○於94年12月12日檢察官偵訊
      時，亦以證人身分具結證述綦詳（按庚○○該次偵訊筆錄
      復經原審逐字勘驗無誤，被告四人亦當庭表示對勘驗結果
      無意見，有原審95年7月3日準備程序筆錄可稽），其證述
      略以：被告戊○○、己○○都是被告寅○○的助理，於92
      年間，詳細時間，他不記得了，他曾帶被告戊○○、己○○去找被害人子○，當時證人午○○也在場，是談由被告
      寅○○幫被害人子○促成系爭公園預定土地的徵收，並由
      被告戊○○出面與被害人子○簽立切結書，簽切結書當天
      是92年6月2日，被告寅○○亦有到場，原先對於金額部分
      ，雙方還有意見，最後約定倘徵收補償費超過2400萬元的
      部分，就是被害人子○實拿2400萬，超過的部分，依契約
      約定是全歸被告戊○○所有，至於被告寅○○能拿多少？
      為何由被告戊○○簽訂契約？他則不清楚，他完全沒有接
      觸金錢，是被告戊○○來拜託他一起到被害人子○家，跟
      被害人子○洽談此事，他的想法是能夠爭取到公園，對里
      民也是一件好事，之後被告戊○○就與被害人子○去開了
      一個共同帳戶，為處理徵收補償款之發放，簽完切結書後
      ，證人卯○○從大陸回國，對於切結書非常有意見，來找
      他們理論，他就與被告戊○○、己○○一同前去被害人子
      ○家中，證人卯○○主要是表示他們拿太多，質疑被害人
      子○、證人午○○應該是被騙了，當天晚上，證人卯○○
      、被告寅○○、戊○○、戊○○則到他家繼續協調，被告
      寅○○向證人卯○○分析，分析的內容類似提到被告寅○○要打通很多人，都需要費用，不能讓被告寅○○白跑等
      情，之後仍是不歡而散，證人卯○○就跑到大陸去，彼此
      沒有再談了，針對「公兒二」公園預定地之幾位地主中，
      除被害人子○外，他還有跟被告己○○一同向被害人楊雪
      清提過，但被害人楊雪清不願意接受，不願意給他們費用
      ，他也就沒再去了等語（參見原審卷壹第138至158頁），
      彼此所述情節互核一致。
    2.又參諸證人即被害人子○之子卯○○所為之蒐證錄音，該
      錄音帶亦經原審當庭逐字勘驗譯載，被告四人亦均供稱對
      談內容如譯文所載無誤，有原審95年7月3日準備程序筆錄
      可稽，由蒐證錄音中部分對話，可證被告四人之犯行且彼
      此間互具犯意聯絡：被告寅○○：「阿良，我們說坦白
      的，這個事情我覺得說我有力量去做，大家有需要，不然
      20年也是放著，我是跟我們議員建議說是不是可以通，有
      很多的路要爭取都沒有錢呢……，我要說明給你聽，就是
      說我絕對不是像你媽媽說的那樣，這是大家歡喜甘願跟我
      們契約寫的，你也知道我們絕對不會像你媽講的，我們好
      像想要吃你……」、「……我今天也不是隨便幫你幫你亂
      搞，把你們的2400變成2000，這樣要如何向你們交代？這
      是說大家要互相配合很好，這要多少個議員，沒有15個以
      上，錢是沒有辦法通過，你有沒有想過，我這樣打下去事
      實上要怎麼交代，對不對？」，被告庚○○：「問其他的
      市○○○○道了。」。被告戊○○：「我大概跟你講，
      我剛才說給里長聽，新竹市○○○路要通？」、「包括…
      …也好，北區的路也好，多少路要通的都沒通，當初是阿
      宗先告訴我，是不是，你阿宗跟我講……這不是包括他，
      包括他們市議員、包括市政府的人有告訴我，對不對，為
      什麼這條路要先打，這條路不要先打；當然你們會想說，
      為什麼會變這樣，這都是他個人自願……其實這跟你們想
      法不一樣，我跟你講事實，這不是說……你看一些立法委
      員他們，跟一些財團的法案先通過，民生的法案卻沒通過
      ，這都是跟他們個人的利益有關係……我這樣跟你說你就
      知道了，當然現在所有的民意代表也並不像以前有什麼工
      程可以做，都沒有了，現在的市議員像幫忙服務這部分，
      看這條路通看大家怎麼談……這是要包括市政府包括一些
      議員的部分……」。被告寅○○：「對啦，你當初早點
      說如果你不同意……不要說大家都已經付出成本，大家都
      去開會……接下來…這樣我要如何生存？這個東西同樣，
      如果沒有大家合作，20年也是放著…」。被告庚○○：
      「你媽媽今日講什麼，我里長帶阿宗去拐去騙…，這一定
      是誤會啦……我其實不是這個意思，因為這件事要議員配
      合，我里長沒有那個力量……這件事要議員來，你們如果
      要才做，跟我沒有關係。」。證人卯○○：「當初我也
      有說，你也要其他的議員幫你舉個手，舉手也不可能白舉
      的，那些議員叫你舉手，也不是叫你白舉的啦，有來有去
      嘛，做人就是這樣……」；被告寅○○：「就是譬如說花
      一些錢下去，你說二千四，我那邊已經說好了，對不對？
      另外這邊，我加一百五十萬給你，你跟你媽媽……這是…
      …權利，最起碼不能對別人無法交代……大家就事論事，
      不要到了節骨眼，我要是到最後對其他人無法交代，他們
      一定會被抖這件事出來，一旦被抖出來，徵收的事情就會
      暫停，我跟你說，後面的路就一定很難走，好不容易政府
      現在有錢可以……你看這些土地以前從前都是從活人放著
      變成死人，你也知道楊雪清她先生，對不對？這些東西我
      也是有替你……譬如說當初我考慮說沒有幫你辦過戶回來
      ，你們可以過戶嗎？對不對？」。被告己○○：「我們
      也不會亂講，曾議員的多少該給他的……，對不對？」。
      被告寅○○：「今天若不是我靈機一動去講，你這塊地
      20年也是擺著……」、「……你看事情我們付出的，我們
      動員多少人？也沒有人比我們更快的…」、「補償的召集
      人，如果說不要徵收就不會徵收……所以說我們先前幫你
      弄土地，也先花錢幫你們過戶土地，也是保障你們呢，你
      也要將這公文拿給你媽媽說，這是那麼多人幫我們做的，
      你瞭解這沒大家都舉手，沒有辦法通過……」、「我說實
      在的。跟你拿錢也不是平白無故，我也是有付出，我有做
      事，做好了才拿你們的錢，也不是說今日沒事就跟你們拿
      錢來花，包括過戶土地，我也跟阿貴說這也是大家的誠意
      ，我們做到現在這樣子，像你媽媽說……，我阿宗也沒有
      對不起人家？」，被告戊○○：「能夠賺錢，大家兄弟幫
      個忙，不然的話，我跟你講到時候……撕破臉就不好了。
      」（參見錄音譯文）。
    3.此外，復有證人卯○○於92年11月9日在其母子○位於新
      竹市○○街202號住處之錄影譯文在卷可參（按該錄影帶
      業經原審當庭勘驗製作譯文，並經被告己○○、庚○○表
      示無意見，有原審95年7月3日準備程序筆錄可稽，而對話
      主要意旨與前述錄音內容相仿，爰不贅引），並有92年6
      月2日由子○、午○○與被告戊○○簽署之切結書乙份、
      楊雪清、子○土地買賣所有權移轉契約書乙份、楊雪清委
      託書乙紙及新竹市○○段420地號土地登記謄本、子○、
      戊○○共同開設臺灣土地銀行新竹分行帳號000000000號
      之開戶資料乙紙附卷可證（見他字1735號卷壹第14、17、
      20、39、40、43、44、180、181至183、189、192、197頁
      ）。
    4.據前揭證人庚○○、楊雪清及午○○（原審誤植為陳資貽
      ，逕予更正）所證述之情，佐以被告寅○○、戊○○、己○○、庚○○前開錄影、錄音勘驗製成譯文內容觀之，可
      認本件系爭切結書之簽訂，乃因被告四人恃寅○○擔任新
      竹市議會第六屆議員，有權於議會中提出徵收議案並行使
      議決權（採多數決），且利用新竹市政府92年度「其他公
      共工程－其他公共工程－設備及投資（用地取得及地上物
      拆遷補償費）之預算經費高達10億元，而「公兒二」公園
      預定地復尚未辦理徵收，故由被告戊○○、己○○以寅○○助理自稱，經由被告庚○○之協助，分別向被害人子○
      、楊雪清各要求超出2400萬元、超出650萬元部分之徵收
      補償金，經一再協商後，被害人子○為免其煩，因而與被
      告四人達成合意，約定於徵收補償金發放時，須將超出24
      00萬元之徵收補償金給予被告等人，被告四人為避免子○
      未依約履行，始由戊○○出面與子○、陳資貽簽訂切結書
      ，並共同開立臺灣土地銀行新竹分行之帳戶，嗣則由被告
      寅○○於92年6月20日新竹市議會第六屆第三次定期會第
      17次會議臨時，提出「儘速辦理新莊里長春段420地號公
      園及兒童遊戲用地」之議案，促成本件徵收案之啟動及進
      行等情，堪可認定。
  (四)被告其他辯解之判斷：
    1.至被告寅○○嗣於原審辯稱：前揭錄音內容，係其出面為
      戊○○與子○協調契約糾紛時所編纂之詞云云，於本院審
      理中辯稱：其於市議會提案土地徵收乃選舉政見之實現，
      又因子○之丈夫先前與楊雪清買土地，不能辦理過戶，子
      ○請其去要回來，才有簽約動作，其係協調之後才見到切
      結書，土地徵收之後，才參與協調補償問題云云；被告戊○○、己○○於原審及本院辯稱：子○找渠等協助向楊雪
      清要回土地，戊○○復向子○建議系爭土地可開發做為停
      車場使用，並由其本人出資3、4百萬元，因而簽訂系爭切
      結書，均與土地徵收乙事無關云云。被告庚○○辯稱：僅
      係陪戊○○至子○家，都是渠二人在談，其並沒有講話，
      當時有聽到切結書、移轉登記的問題，未談到土地徵收問
      題，實質內容其並未過問，嗣後其數次至楊雪清家中，是
      為一些道路用地要施作水溝蓋，須楊雪清蓋章同意施作及
      因小型工程用地問題云云。四人上開所辯，顯與前述證人
      及錄音、錄影所示內容相違，尤以被告庚○○所辯，與其
      於偵查中認罪證述之情前後齟齬，均無非事後畏罪飾卸之
      詞，不足採信。
    2.辯護人雖於原審辯以：被告寅○○議員之職權，並無審定
      徵收與否之權限，此權限在中央主管機關之內政部，不該
      當貪污治罪條例中「職務上行為」之要件云云。惟查貪污
      治罪條例第5 條第1項第3款之對於職務上之行為要求、期
      約賄賂罪，祗須所要求、期約之金錢或財物與其職務有相
      當對價關係即已成立，且包括假借餽贈等各種名義之變相
      要索在內。又是否具有相當對價關係，應就職務行為之內
      容、要求者與允諾期約者之關係、賄賂之種類、價額、贈
      與之時間等客觀情形加以審酌，不可僅以要求、期約之財
      物名義為贈與或政治獻金，即謂與職務無關而無對價關係
      存在（最高法院84年度台上字第1號判例參照）。按土地
      徵收補償之程序，係得由民眾陳情抑議會決議案而啟動進
      行，經市政府工務局詢問主計單位當年預算是否足以支應
      加以審查同意會簽後，最後經市長之核可，再將徵收清冊
      、徵收計畫書送內政部審核，業據證人丙○○、丁○○前
      揭證述綦詳。議員雖無徵收案之審查決定權，然依新竹市
      議會組織自治條例第15條規定，議員得於議會中提案，並
      參與議決，自屬其職務上之行為，要無疑義，此亦為被告
      寅○○於原審、本院審理時對於以上各情所供認不諱。茲
      本件被告寅○○係利用其擔任新竹市議員得在議會中提出
      議案及議決之權限，分別向被害人子○、楊雪清要求、期
      約賄賂，且本件確係因被告寅○○之提案，並參與議決，
      經議會通過議案送新竹市政府始啟動本案徵收案之進行，
      均已詳述如上，自屬被告寅○○之職務上行為，再查被告
      寅○○擔任市議員，有領取薪資、助理補助、研究費之類
      之給與，既係受有國家俸祿之人員，豈可就其執行國家所
      賦予職權內之行為另行額外漁利，否則日後任何民意代表
      或公務人員所為任何「為民服務」之行為，皆可以毫不避
      諱公然訂定委託契約向其所服務之對象要索報酬，如此則
      國家法紀與公務員官箴均將蕩然無存。被告寅○○藉此隨
      以議員之身分，向被害人子○要求期約、向被害人楊雪清
      要求賄賂，顯然與其職務有相當之對價關係，自屬就職務
      上之行為收受賄賂無疑。而被告庚○○雖係新竹市新莊里
      里長，受區長之指揮監督，辦理里公務及上級交辦事項，
      亦係依據法令從事於公務之人員，另戊○○、己○○對外
    　以寅○○之私人助理之名行事，非其等職務上之行為，然
      與有職務關係之被告寅○○共謀，並互相支應，相互間具
      有犯意聯絡及行為分擔，自仍以正犯論。至於被告寅○○
    　等四人雖與被害人子○、證人午○○簽訂切結書，該契約
      無非係作為其要求期約賄賂之掩飾而已，被告寅○○以本
      案無涉於職務上之行為而不應成立犯罪云云，無非卸飾推
      諉之詞，要無可採。
　(五)綜上所述，本案新竹市政府決定辦理前開土地徵收補償之過
  　程，雖查無不法情事存在；又新竹市政府及內政部之土地徵
    收進行、審核程序，固與被告職務上之行為無直接關係；然
    以上均不影響被告寅○○身為議員，應廉潔自持，不應就其
    議員職務上之行為而與被告戊○○、己○○、庚○○共謀，
    並互相支應，而對被害人子○、楊雪清為要求、期約賄賂之
    行為，本件事證明確，被告寅○○、戊○○、己○○、庚○○違反貪污治罪條例之犯行，已堪認定，應依法予以論科。
三、論罪：
  (一)按被告寅○○等四人行為後，貪污治罪條例第2條於95年5月
    5日修正，95年7月1日施行，另刑法及刑法施行法則於94年2
    月2日經總統以華總一義字第09400014901號令修正公佈，並
    於95年7月1日施行，其中：
    1.按刑法第10條第2項關於公務員之定義，經修正公布施行
　　　，貪污治罪條例第2條亦配合修正公布，原貪污治罪條例
  　　第2條規定：「依據法令從事公務之人員，犯本條例之罪
    　者，依本條例處斷；其受公務機關委託承辦公務之人，犯
      本條例之罪者，亦同」，修正為「公務員犯本條例之罪者
      ，依本條例處斷」，將貪污治罪條例規定之「公務員」定
      義完全依修正後刑法第10條第2項規定決定之。此一修正
      涉及公務員定義之變更，自屬法律有變更，惟因共同正犯
      被告寅○○於民國92年3月1日起至95年2月28日止，擔任
      新竹市議會第六屆議員，且為該議會第三次定期會之建設
      審查委員會委員，並擔任建審會之召集人，被告庚○○係
      新竹市新莊里里長，受區長之指揮監督，辦理里公務及上
    　級交辦事項，於行為時本為舊法所定之依據法令從事公務
      之人員，亦同為修正後刑法第10條第2項第1款所定之依法
      令服務於國家、地方自治團體所屬機關而具有法定職務權
      限者，不論依修正前或修正後之規定，均屬貪污治罪條例
      第2條規定之人（修正前為第2條前段），對被告寅○○、
      庚○○而言並無有利或不利之情形，依刑法第2條第1項前
      段規定，應適用修正前貪污治罪條例第2條前段之規定，
      認被告寅○○、庚○○為依據法令從事公務之人員（最高
      法院95年第8次刑事庭會議決議參照）。被告戊○○、己○○雖非職務公務員，惟與具有該身分之被告寅○○共犯
    　貪污治罪條例之罪，依同條例第3條規定，亦應依該條例
      處斷。
　  2.參酌最高法院95年5月23日刑事庭第8次會議決議意旨，新
      刑法第2條第1項之規定，係規範行為後法律變更所生新舊
      法律比較適用之準據法，於新刑法施行後，應適用新刑法
      第2條第1項之規定，為「從舊從輕」之比較：
  　  (1)被告寅○○等四人行為後，刑法第28條業經修正公布施
      　行，修正後刑法第28條規定：「二人以上共同實行犯罪
        之行為者，皆為正犯。」，與修正前同條規定：「二人
        以上共同實施犯罪之行為者，皆為正犯。」不同，但在
        本件中，修正後之規定並無較有利於被告等四人之情形
        ，依修正後刑法第2條第1項從舊從輕原則，應依修正前
        刑法第28條規定論處。
  　  (2)被告等四人行為後，刑法第56條連續犯之規定，因新法
        業已刪除連續犯之規定，此刪除雖非犯罪構成要件之變
        更，但顯已影響行為人刑罰之法律效果，自屬法律有變
　　    更，依刑法第2條第1項規定，比較新、舊法結果，仍應
  　　　應適用最有利於被告等四人之行為時法律即修正前刑法
    　　第56條連續犯之規定（參照最高法院95年第8次刑事庭
      　會議決議）。
      (3)至於修正後刑法第37條第2項將宣告褫奪公權之有期徒
        刑宣告刑下限，由6個月提高為1年，屬從刑之科刑規範
        事項，因主刑適用裁判時法，應隨同主刑適用裁判時刑
        法第37條第2項規定。
　(二)被告寅○○為依據法令從事公務之人員，對於議員職務上之
  　提案、議決行為，先向被害人子○要求、期約超過2400萬元
    徵收補償費之賄賂，又向被害人楊雪清要求超過650萬元徵
    收補償費之賄賂，核其所為，分別係犯貪污治罪條例第5條
    第1項第3款（行為時法，92年2月6日修正）之公務員對於職
    務上之行為，期約賄賂罪及公務員對於職務上之行為，要求
    賄賂罪。
　(三)被告寅○○雖有對職務上之行為要求、期約之行為，然而期
  　約賄賂行為，為賄賂罪之高度行為吸收低度行為之原則，其
    要求賄賂之低度行為，已為期約賄賂之高度行為所吸收，應
    依期約賄賂罪論處。被告寅○○係基於就職務上行為要求賄
    賂之單一犯意，由被告庚○○分別以超過250萬元、450萬元
    、520萬元、610萬元及650萬元等金額，接續向被害人楊雪
    清要求賄賂，只論以一罪。
　(四)被告戊○○、己○○、庚○○等三人（被告庚○○固屬依據
  　法令從事於公務之人員，惟其並無於議會提案、決議之職權
    ，渠雖與被告寅○○共犯此罪，然不該當於貪污治罪條例第
    5條第1項第3款「職務上之行為」之身分要件），分別與被
    告寅○○間就上開貪污罪，有犯意之聯絡及行為分擔，為共
    同正犯，依貪污治罪條例第3條規定，亦應依貪污治罪條例
    第5條第1項第3款處斷。又被告寅○○等四人行為後，刑法
    於95年7月1日修正施行，其中第31條第1項增列「得減輕其
    刑」之但書規定。經比較新舊法，以新法有利於被告戊○○
    、己○○、庚○○，故被告三人亦應適用95年7月1日修正施
    行後之刑法第31條第1項規定，且併依該條規定減輕其刑。
    至最高法院89年度臺上字第3786號判決固謂：「無公務員身
    分者，與依據法令從事公務之人員共犯貪污治罪條例之罪者
    ，依該條例第3條規定，亦依本條例處斷，此為刑法第31條
    第1項之特別規定。原判決既已引用該特別規定，資為依貪
    污治罪條例論罪之依據；乃理由卻又說明，雖無公務員身分
    ，但與依據法令從事公務之湯奇岳共同犯罪，依刑法第31條
    第1項規定，應論以共同正犯，並引用該條文，自屬贅餘」
    等語。惟觀諸刑法第31條修正理由略以：「現行法對共同實
    行、教唆或幫助者，雖無身分或其他特定關係，一律論以共
    犯，較有些國家之僅承認無身分或其他特定關係之教唆犯或
    幫助犯構成共犯者為嚴格。衡情而論，無身分或特定關係之
    共同正犯、教唆犯或幫助犯，其可罰性應較具有身分或特定
    關係者為輕，不宜同罰，再衡以第2項於對無身分關係或特
    定關係者之刑較對有身分或特定關係者之刑為輕時，對無特
    定關係之人科以輕刑之規定，益徵對無特定關係之正犯或共
    犯宜設減刑規定；是增設但書規定得減輕其刑，以利實務上
    之靈活運用」等情，顯見刑法第31條第1項修正重點在於增
    列對無身分關係者刑罰之均衡，是此條文對應於貪污治罪條
    例第3條規定，顯「已非贅餘」，而係貪污治罪條例之特別
    規定，自得併予引用及據以減輕其刑，附此說明。另被告戊○○、己○○及庚○○之間，對前開貪污罪，亦有犯意聯絡
    及行為分擔，為共同正犯。
　(五)被告寅○○等四人各先後恃被告寅○○職務上之行為，向被
  　害人子○期約賄賂及向被害人楊雪清要求賄賂所犯以上貪污
    治罪條例第5條第1項第3款之對於職務上之行為期約、要求
    賄賂罪；其2次犯行，時間緊接，犯罪構成要件相同之罪，
    係基於概括犯意反覆為之，應各依修正前第56條連續犯之規
    定論以公務員對職務上之行為期約賄賂一罪，並依法加重其
    刑。
四、撤銷改判及科刑之理由：
    原審據以論罪科刑，固非無據，惟(一)按所謂賄賂，指金錢或
    可以金錢計算之財物而言，所謂不正利益，指賄賂以外足以
    供人需要或滿人慾望一切有形無形之利益而言（最高法院21
    年上字第369號判例參照）。本案所要求或期約者為金錢，
    自為賄賂，原判決理由及事實欄未詳與區分，有時稱賄賂，
    有時稱不正當利益，顯有可指。(二)被告寅○○係依據法令從
    事公務之人員，而被告戊○○、己○○並非依據法令從事公
    務之人員，亦非受公務機關委託承公務之人，共犯連續依據
    法令從事公務之人員，對於職務上之行為，宣示主文應為「
    共同連續與依據法令從事公務之人員，對於職務上之行為，
    期約賄賂」，以符貪污治罪條例第3條之規定，原審就被告
    己○○、庚○○主文宣示「共同連續依據法令從事公務之人
    員，對於職務上之行為，期約賄賂」，不無可議。檢察官上
    訴意旨以：被告寅○○、庚○○身為民意代表，理應為民謀
    福，竟反藉　身分連續向被害人索賄，未果復用盡手段表明
    「報復」之心態，致被害人黃姓家族一家暫避走大陸地區，
    若非證人卯○○本人因已長期遷居大陸地區，料想人身安全
    無虞，始願回台作證揭發被告犯行，如何能將被告等繩之以
    法。且被告等於偵審中均矢口否認犯行，並設詞狡辯，犯後
    態度惡劣，原審僅判12年、10年、10年、7年6月，顯屬過輕
    云云，對於事實審法院量刑之職權行使，濫予指摘，固無理
    由，惟原判決關於被告寅○○、戊○○、己○○、庚○○被
    訴違反貪污治罪條例部份之判決既有可議，自應將被告寅○○、戊○○、己○○、庚○○被訴違反貪污治罪條例部份撤
    銷改判。爰審酌除被告寅○○前於86年間，因賭博案，經臺
    灣高等法院於87年5月14日以87年度上易字第1163號判決有
    期徒刑5月，得易科罰金，嗣於87年8月28日易科罰金執行完
    畢，雖不構成累犯，但足徵素行難謂良好外，其餘被告戊○○、己○○、庚○○等三人並無犯罪紀錄，有臺灣新竹地方
    法院檢察署刑案資料查註紀錄表、臺灣高等法院被告前案紀
    錄表各1份附卷可考，其中被告寅○○身為議員，被告庚○○則為里長，均為地方公職人員，其中被告庚○○與被害人
    楊雪清有戚誼關係，竟辜負選民付託，違反公務員服務法及
    就職宣誓誓約應謹守廉潔問政，不得營求私利、假借權力以
    圖利益等法令，利用被告寅○○議員身分，共謀與被告戊○○、己○○及庚○○圖得不法利益，影響社會視聽，情節非
    輕，被告寅○○等人犯罪後猶飾詞否認犯罪，而被告庚○○
    於偵訊時尚曾坦認部分犯行，併參酌其犯罪之動機、目的、
    手段所生損害及被告之素行、智識程度，另檢察官對被告寅
    ○○具體求處有期徒刑12年10月，對被告戊○○具體求處有
    期徒刑11年，對被告己○○具體求處有期徒刑11年8月，對
    被告庚○○具體求處有期徒刑8年10月，均稍嫌過重等一切
    情狀，量處被告寅○○有期徒刑12年，褫奪公權6年；量處
    被告戊○○有期徒刑10年，褫奪公權5年；量處被告己○○
    有期徒刑10年，褫奪公權5年；量處被告庚○○有期徒刑7年
    6月，褫奪公權4年。
、上訴駁回部分（恐嚇危害安全無罪部分）：
一、公訴意旨復以：被告寅○○、戊○○、己○○及庚○○前恃
    被告寅○○任新竹市議會第六屆議員，依其職權得於議會中
    提案及議決，竟藉此向被害人子○要求、期約超過2400萬元
    徵收補償金之不正利益，嗣新竹市政府於93年1月28日新竹
    市政府地政局以府地用字第093007314號函通知各地主，檢
    附證明文件於2月6日至新竹市政府地政局領取補償費，被害
    人子○遂於當日由長子即證人巳○○、次子即被害人卯○○
    、女兒黃淑娟等人陪同，先至新竹市政府領取補償費共計38
    97萬1171元之支票數紙後，立即前往臺灣土地銀行將支票提
    領後匯至各子女名下。被告寅○○等人得知被害人子○已領
    取補償費後，與被告己○○屢次打電話給被害人卯○○，並
    以「如不給我們錢，就要走著瞧……，有本事將錢吞下去就
    吞，這些錢是我們的，要給你死的很難看」等語恫嚇，使被
    害人子○、卯○○等家人均心生恐懼，於是舉家前往中國大
    陸避險，因認被告寅○○等四人就此部分涉有刑法第305條
    之以加害生命、身體之事，恐嚇他人致生危害安全罪等語。
二、按犯罪事實應依證據認定之，無證據不得認定犯罪事實；又
    不能證明被告犯罪者，應諭知無罪之判決，刑事訴訟法第15
    4條第2項、第301條第1項分別定有明文。次按事實之認定，
    應憑證據，所謂證據，須適於為被告犯罪事實之證明者，始
    得採為斷罪資料，如未能發現相當證據，或證據不足以證明
    ，自不能以推測或擬制之方法以為裁判基礎。又告訴人之指
    訴，既係以使被告受有罪之判決為目的，從而，不得以告訴
    人之指訴作為認定被告犯罪事實之主要證據，仍應調查其他
    必要之證據，以察與事實是否相符。另刑事訴訟法第161條
    已於91年2月8日修正公布，其第1項規定：檢察官就被告犯
    罪事實，應負舉證責任，並指出證明之方法。因此，檢察官
    對於起訴之犯罪事實，應負提出證據及說服之實質舉證責任
    。倘其所提出之證據，不足為被告有罪之積極證明，或其指
    出證明之方法，無從說服法院以形成被告有罪之心證，基於
    無罪推定之原則，自應為被告無罪判決之諭知，最高法院92
    年台上字第128號判例意旨亦著有明文。
三、公訴人認被告寅○○四人涉犯前開恐嚇危害安全罪嫌，無非
    各以被害人卯○○之指述及證人巳○○於偵查中之證述為據
    。
四、惟查：
  (一)按被告以外之人於審判外之言詞或書面陳述，除法律有規定
    者外，不得作為證據，刑事訴訟法第159條第1項定有明文，
    以保障被告反對詰問之防禦權。本件證人巳○○固於94年1
    月12日檢察官偵訊時證稱：被告寅○○等人發現他們搬走，
    後來在他家大門噴漆，並查到被害人卯○○的行動電話，發
    現被告寅○○、戊○○放話說大陸一樣可以找人對付被害人
    卯○○等語（見他字1735號卷壹第202、203頁），惟證人巳
    ○○於原審交互詰問程序中結證稱：事發時間已久，現針對
    被害人卯○○是否遭恐嚇乙情，實不復記憶，就其於偵訊時
    證述稱被害人卯○○遭恐嚇乙情，係聽被害人卯○○所陳述
    等語（見原審卷貳第18、21頁），從而證人巳○○前開偵訊
    時所為證述，既非親聞親見，係經由被害人巳○○轉述得知
    ，故屬傳聞證據，應無證據能力。
  (二)本件被害人卯○○固迭於偵訊及本院審理時指稱：在他與被
    告寅○○等四人協商破裂後（指92年11月9日以後），被告
    寅○○、己○○分別各打了3、4次電話給他，恐嚇稱如果不
    給付超過2400萬元徵收補償費，就要他走著瞧，如果有本事
    就將錢吞下去就吞，這些錢是他們的，要他死得很難看（見
    他字1735號卷貳第57頁、原審卷貳第86頁）等語，並於原審
    審理時提出中華電信股份有限公司門號0000000000號行動電
    話90年9月至10月之電信費用繳費通知，欲證明被告寅○○
    及己○○二人係在上開時間內，以電話撥打其行動電話對之
    恐嚇。然而，被害人卯○○僅稱係被告寅○○、己○○對之
    以撥打其行動電話之方式為上開恐嚇內容，至於被告戊○○
    、庚○○是否參與抑或知悉，則無事證足資佐憑，且被害人
    卯○○所提出之上開電信費繳費通知係於90年9月至12月間
    之欠繳紀錄，對照本件被害人所稱遭恐嚇之情，則發生在92
    年11月9日被害人卯○○與被告等四人協商破裂以後，則被
    害人卯○○所提前開電信費用繳費通知，誠難謂與本案相關
    。再者，經原審依職權向中華電信股份有限公司新竹營運處
    函調0000000000號於92年11月至93年3月間之通話明細，經
    該公司於95年9月15日以新營密 (95)字第34號函回覆稱「本
    營運處依電話總局規定僅提供最近六個月國內長途通話及三
    個月內市話通話明細，超過電信事業資料保存期限無法提供
    」等情，有該函文附卷可考（見原審卷貳第173頁）。從而
    ，針對被告寅○○等四人所涉恐嚇危害安全罪之部分僅據被
    害人卯○○之唯一指述，似嫌妄斷，復查無積極事證足認被
    告寅○○等四人確有上開恐嚇之舉措，尚難以恐嚇危害安全
    罪相繩。
五、本件依公訴人所提之前開事證，既無法使本院獲得被告寅○○等四人有恐嚇被害人卯○○犯行之確認心證，即不能證明
    被告寅○○、戊○○、己○○、庚○○此部分犯罪，原審應
    依法為被告等無罪之諭知，經核並無不合。檢察官上訴意旨
    以：證人卯○○證稱其於此案件後遭被告寅○○以電話恐嚇
    並己具結，證人卯○○證述被告等4人索賄犯行屬實，斷無
    就恐嚇犯行部分設詞誣陷之理，其所為之證述應屬可採。又
    證人巳○○於偵查己明白證稱被告等人在其大門噴漆等語，
    雖事後於法院審理中翻異前詞，均以已不復記憶，未曾參與
    等回應，頗有拒絕作證之意，惟究其審理時作證之心態，及
    參諸被害人卯○○一家於領得土地補償金後立即連同在學之
    兒童及身有病痛須醫療資源之老人，一同前往大陸地區短期
    居住，縱算回台，亦立即遷移住所之情況以觀，被告等人於
    得知犯行遭錄音、錄影後必有反撲之行為，證人巳○○於偵
    查中之證述及證人卯○○所稱遭受恐嚇等一節絕非子虛烏有
    云云，認被告等應構成恐嚇危害安全犯行，指摘原判決此部
    分判決不當，惟上訴意旨所述，仍僅屬證人卯○○、巳○○
    之指述，尚無其他積極佐證，尚難據為被告等人犯罪之唯一
    論據，此部分上訴為無理由，應予駁回。
參、適用法律：
據上論斷，應依刑事訴訟法第369條第1項前段、第364條、第299
條第1項前段、第368條，貪污治罪條例第5條第1項第3款、第3條
、第17條、第19條，刑法第2條第1項、修正前刑法第28條、修正
後第31條第1項、修正前刑法第56條、修正後刑法第37條第2項，
判決如主文。
本案經檢察官呂丁旺到庭執行職務。
中　　華　　民　　國　　96　　年　　4 　　月　　27　　日
　　　　　　　　　刑事第十八庭審判長法　官  溫耀源
　　　　　　　　　　　　　　　　　  法　官  陳健順
　　　　　　　　　　　　　　　　　  法　官  邱同印
以上正本證明與原本無異。
如不服本判決，應於收受送達後十日內向本院提出上訴書狀，其
未敘述上訴之理由者並得於提起上訴後十日內向本院補提理由書
（均須按他造當事人之人數附繕本）。
恐嚇部分，不得上訴。
                                    書記官  莊昭樹
中　　華　　民　　國　　96　　年　　4 　　月　　27　　日
附錄：本案論罪科刑法條全文
貪污治罪條例第5條
有下列行為之一者，處七年以上有期徒刑，得併科新台幣六千萬
元以下罰金：
一、意圖得利，擅提或截留公款或違背法令收募稅捐或公債者。
二、利用職務上之機會，詐取財物者。
三、對於職務上之行為，要求、期約或收受賄賂或其他不正利益
    者。
前項第一款及第二款之未遂犯罰之。
貪污治罪條例第6條
有下列行為之一者，處五年以上有期徒刑，得併科新臺幣三千萬
元以下罰金：
一　意圖得利，抑留不發職務上應發之財物者。
二　募集款項或徵用土地、財物，從中舞弊者。
三　竊取或侵占職務上持有之非公用私有器材、財物者。
四　對於主管或監督之事務，明知違背法令，直接或間接圖自己
    或其他私人不法利益，因而獲得利益者。
五　對於非主管或監督之事務，明知違背法令，利用職權機會或
    身分圖自己或其他私人不法利益，因而獲得利益者。
前項第一款至第三款之未遂犯罰之。
